最高法院民事判決　　　　　　　　　　　　　　　九十一年度台上字第一三○八號
　　上　訴　人　甲○○
　　訴訟代理人　劉厲生律師
　　被 上訴 人　乙○○
　　訴訟代理人　陳凱君律師
右當事人間請求返還借款事件，上訴人對於中華民國八十九年六月二十七日臺灣高等
法院第二審更審判決（八十八年度上更(一)字第四○四號），提起上訴，本院判決如左
：
    主  文
原判決關於命上訴人再給付及駁回其上訴，暨該訴訟費用部分廢棄，發回臺灣高等法
院。
    理  由
本件被上訴人主張：上訴人於民國八十四年十二月三日簽立借款契約書，向伊借款新
臺幣（下除記載人民幣、美金者外，均同）五百萬元，約定借款期間為二年，伊業於
同年十二月四日及八十五年一月十二日依約交付該款與上訴人，詎上訴人並未依契約
第二條、第七條之約定，交付支票及各項擔保，且未於八十五年一月三日給付第一期
補償金，依契約書第七條第二項約定，上訴人已喪失期限利益，而於八十五年一月三
日全部到期。上開借款，上訴人僅於八十五年四月間返還二百萬元，經先行抵充補償
金後，尚欠本金三百二十萬元及至八十六年八月二十一日止之補償金，共計三百七十
三萬一千二百元未為清償等情，爰求為命上訴人如數給付並加計自八十六年八月二十
八日起至清償日止按法定利率計算利息之判決。（第一審判命上訴人給付被上訴人一
百二十四萬八千六百十三元，及其中一百零七萬一千零三十四元自八十六年八月二十
八日起算之利息，而駁回被上訴人其餘請求，兩造各就其敗訴部分提起第二審上訴。
）
上訴人則以：兩造前為投資中國大陸不動產，於八十四年十二月三日訂立「投資契約
書」，約定由雙方共同出資購買大陸安徽省蕪湖市○○○路六七號房地（下稱團結東
路房地），所需資金由被上訴人出資八百萬元，伊出資五百萬元，伊因資金不足，向
被上訴人商借五百萬元支應，惟被上訴人僅交付四百六十二萬七千二百元，該借款伊
已分別於八十四年十二月二十日匯款一百萬元、八十五年三月二十六日以玉山銀行支
票償還一百零九萬四千元、八十五年四月十八日交付支票三紙金額合計二百萬元，一
共清償四百零九萬四千元，並代被上訴人墊付人民幣四十三萬五千六百八十二元（折
合一百三十九萬四千一百八十二元），經抵銷後，非但已無欠款，被上訴人反應給付
伊八十六萬餘元。又兩造嗣經協議終止合作投資關係，因雙方合作投資所購之團結東
路房地已登記於被上訴人名下，前開借款因合作終止而轉為被上訴人之出資，被上訴
人非但無由請求伊返還借款，且應將終止合作關係前伊已返還之款項及代付款悉數歸
還等語，資為抗辯。
原審維持第一審所為上訴人敗訴部分之判決，駁回其上訴，並改判命上訴人再給付被
上訴人二百四十八萬二千五百八十七元，及其中二百十二萬八千九百六十六元自八十
六年八月二十八日起算之法定利息，無非以：兩造合夥投資大陸之不動產事業，因購
買團結東路房地，約定被上訴人出資八百萬元，上訴人出資五百萬元，上訴人因缺乏
資金，乃向被上訴人借款五百萬元支應，雙方並於八十四年十二月三日簽訂「投資契
約書」及「借款契約書」，被上訴人已分別於八十四年十二月四日、八十五年一月十
二日匯款一百六十二萬七千二百元、三百萬元於上訴人配偶胡純璞帳戶，又於八十四
年十二月四日以三十七萬二千五百元購買美金交付上訴人收受各情，有投資契約書、
匯款申請書代收入傳票、匯出匯款賣匯水單及借款契約書足稽，且為兩造所不爭，堪
信為真實。嗣上訴人雖否認收受前述相當於三十七萬二千五百元之美金，惟查上訴人
於第一審言詞辯論時已自認被上訴人曾交付一千三百萬元與伊，包括被上訴人出資之
八百萬元及借伊之五百萬元在卷，上訴人未能證明與事實不符，且係出於錯誤而自認
，其嗣後撤銷該自認，自非法之所許。上開借款，上訴人分別以九十萬元、十萬元、
一百萬元三紙支票清償其中二百萬元之事實，為被上訴人所不爭。上訴人另抗辯已於
八十四年十二月二十日將一百萬元匯入被上訴人配偶蔡金珠帳戶，及八十五年三月二
十六日以玉山銀行營業部面額一百零九萬四千元支票交付被上訴人清償系爭借款一節
，被上訴人雖承認收受該款，惟稱係清償上訴人於八十四年五月二十二日及同年十二
月四日所借另二筆金額各為美金四萬元之借款，並提出借據影本、中國農民銀行匯出
匯款賣匯水單交易憑證、民間匯出款項結購外匯申報書、各項費用計算手稿為證。上
訴人業已承認簽立上開八十四年十二月四日期，記載「茲向乙○○先生借美金四萬元
正，利息每月百分之一點五，言明於本金歸還時連同『於五月二十二日之借款』所欠
之利息一併支付」之借據，雖經鑑定結果借據上簽名與上訴人筆跡不同，惟印章則為
真正，且上訴人未能舉證證明遭盜蓋，並於八十四年七月三日、同年八月九日、同年
九月十二日，各以面額一萬五千元之支票交付被上訴人，該一萬五千元適與美金四萬
元按前開借據所載月息百分之一點五之利率計算之金額相當。被上訴人主張上訴人於
八十四年十二月二十日一百萬元之匯款係為清償同年五月二十二日之美金四萬元借款
，尚非無據。另被上訴人提出其於八十四年十二月四日結匯一百三十七萬二千五百元
（其中三十七萬二千五百元為系爭借款）之賣匯水單，雖僅記載係為購買國外房地產
而匯款，不能證明借與上訴人之事實，惟該結匯日期與前述借據日期相符，二者應屬
同筆款項，上訴人確向被上訴人借得該筆美金四萬元。而上訴人於八十五年三月二十
六日交付被上訴人之面額一百零九萬四千元支票，其金額與美金四萬元加計三個多月
利息之總額相若，則被上訴人主張該一百零九萬四千元係為清償八十四年十二月四日
美金四萬元之借款，而非清償系爭借款，亦堪採信。上訴人抗辯為被上訴人代墊裝潢
費，經兩造協議以人民幣四十三萬五千六百八十二元計算云云，固據提出協議書為證
。惟觀諸該協議書所載內容，應僅係雙方就合夥事業之支出，協議得作為決算依據之
金額，非謂被上訴人積欠上訴人上開款項，上訴人主張以該金額與系爭借款債務相抵
銷，洵屬無據。依借款契約書第六條約定，系爭借款以八十四年十二月三日為付款日
，故計算契約第七條第一項所稱之補償金即應以是日為付款日。又依該第七條之約定
，上訴人應自付款日起每半年返還本金一百二十五萬元，至全部本金完全付清為止，
並自付款日起按月給付依應返還本金金額百分之一計算之補償金。上訴人簽發面額九
十萬元、十萬元、一百萬元之支票，雖分別於八十五年四月十六日、四月二十五日、
六月十日到期，惟觀諸被上訴人提出之借款及補償金明細表更正表，係以上訴人所償
還之二百萬元直接抵充八十五年一月三日起至同年四月三日止之補償金，足見其已拋
棄同年四月三日至實際清償日間之補償金請求權。故該二百萬元應先抵充自借款日即
八十四年十二月三日起至八十五年四月二日止之補償金二十萬元，次抵充本金一百八
十萬元，餘欠借款本金三百二十萬元。又上訴人自八十五年四月三日起至本件起訴日
八十六年八月二十一日為止，應付之補償金為五十三萬一千六百十三元。依兩造「投
資契約書」第四條：「乙方（指上訴人）確認業已取得團結東路房屋之產權，並已登
記為林元公司名義，乙方同意於林元公司取得團結東路房地之全部產權後，將團結東
路房地辦理產權過戶登記為甲方（指被上訴人）名義……」之約定，團結東路房地應
登記為被上訴人名義。是以，兩造嗣於八十五年四月十六日簽訂「投資權益（債權）
變更轉讓協議」約定：「甲乙雙方基於合夥協議在中國蕪湖市以林元貿易有限公司名
義……購買團結東路六七號房屋所有權和土地使用權……現經充分協商由乙方（指上
訴人）變更為甲方（指被上訴人）經營，甲方受讓有關權利義務，為界定責任，雙方
協議內容如下：……二、乙方因購買……團結東路六七號房屋所有權和土地使用權所
產生的權利、義務和訴訟后的責任，變更為甲方享受、履行、承擔。……」等語，無
非係履行雙方投資契約書第四條之約定，與其後兩造終止合夥關係無涉，此觀被上訴
人遲至八十六年三月十八始委請律師發函上訴人表示「不再合作經營」等語，遠在雙
方訂立上開「投資權益（債權）變更轉讓協議」之後，即得明證。兩造間之合夥關係
嗣經協議終止（解散），固為雙方所不爭，惟本件既不能證明兩造於合夥解散之時存
在如何清算合夥財產之決議，自應依法進行清算程序，究難僅因合夥購買之房地現登
記為被上訴人名義，即謂系爭借款因合作終止而當然轉為被上訴人之出資，上訴人執
此抗辯不負返還借款責任云云，即非有據。依系爭借款契約書第七條約定，上訴人應
於訂約之日簽發二十四紙支票交付被上訴人，上訴人任何一期支票退票未付時，即喪
失期限利益，應立即將未清償之本金及補償款交付被上訴人。上訴人未依約於八十五
年一月三日繳納第一期補償金，即已喪失期限利益，被上訴人自得請求上訴人立即償
還餘欠之本金及補償金。惟關於補償金部分，依契約約定，其性質相當於利息，故被
上訴人就前開補償金五十三萬一千二百元請求按年息百分之五計算之利息，於法即屬
無據。從而，被上訴人訴請上訴人給付三百七十三萬一千二百元及其中三百二十萬元
自八十六年八月二十八日起算利息部分，為有理由，應予准許等詞，為其判斷之基礎
。
惟查兩造於八十五年四月十六日簽訂之「投資權益（債權）變更轉讓協議」約定：「
甲乙雙方基於合夥協議在中國蕪湖市以林元貿易有限公司名義……購買團結東路六七
號房屋所有權和土地使用權……現經充分協商由乙方（指上訴人）變更為甲方（指被
上訴人）經營，甲方受讓有關權利義務，為界定責任，雙方協議內容如下：……二、
乙方因購買……團結東路六七號房屋所有權和土地使用權所產生的權利、義務和訴訟
后的責任，變更為甲方享受、履行、承擔。……」等語，為原審所是認。該協議之名
稱及內容似在表明雙方之合夥投資權益（債權）由上訴人變更為被上訴人經營，及其
權利義務轉讓之情形，非僅履行前開兩造投資契約書第四條關於房地變更名義之約定
。而被上訴人於八十六年三月十八日委請律師發函上訴人亦表示「不再合作經營」，
並稱伊已出資一千三百萬元，上訴人應將伊之出資於扣除費用後返還云云（見一審卷
第一一四頁），則兩造是否已將原由上訴人出資之五百萬元，轉換為被上訴人之出資
，亦即由被上訴人承受，尚非無疑。倘上訴人之出資已由被上訴人承受，被上訴人能
否再依原投資契約所訂之借款契約書請求上訴人返還借款，即值深究。乃原審未詳加
調查釐清，徒以前揭「投資權益（債權）變更轉讓協議」僅係在履行雙方投資契約書
第四條之約定，及上開律師函遠在雙方訂立「投資權益（債權）變更轉讓協議」之後
，遽認上開協議僅屬合夥之解散，兩造尚應依法進行清算程序，難謂系爭借款因合作
終止而當然轉為被上訴人之出資，而為上訴人不利之判決，自非無判決理由不備之違
法。上訴論旨，指摘原判決關於其敗訴部分為不當，求予廢棄，非無理由。
據上論結，本件上訴為有理由，依民事訴訟法第四百七十七條第一項、第四百七十八
條第一項，判決如主文。
中      華      民      國    九十一    年      七      月      四      日
                              最高法院民事第四庭
                                  審判長法官  蕭  亨  國
                                        法官  許  朝  雄
                                        法官  謝  正  勝
                                        法官  陳  淑  敏
                                        法官  黃  義  豐
　　　右正本證明與原本無異
 　　　　　                              　 　書  記  官
中      華      民      國    九十一    年      七      月     三十     日
